【裁判字號】    98,上,30
【裁判日期】    990323
【裁判案由】    分割共有物
【裁判全文】
臺灣高等法院臺南分院民事判決            98年度上字第30號
上  訴  人  未 ○ ○
訴訟代理人  林 芳 榮  律師
被  上訴人  亥 ○ ○
            地 ○ ○  即翁.
            戌 ○ ○
            戊 ○ ○
            丙 ○ ○
            丁 ○ ○
            壬 ○ ○
上 列 一人
訴訟代理人  辛○○○  住同上
被上訴  人  丑 ○ ○  住臺北市○○區○○里○○路335巷6弄7
                        號2樓
            酉 ○ ○  住嘉義縣義竹鄉六桂村義竹293號
                      現居1201 JEFFRIES AVE, ARCADIA, CA
                        00000-0000 U.S.A.
            宙 ○ ○  住嘉義縣義竹鄉六桂村義竹293號
            巳 ○ ○  住臺北市○○區○○里○○街386號4樓
            寅 ○ ○  住臺北市大安區○○○路○段193巷3號
                        6樓
            Ｇ ○ ○  住臺中縣霧峰鄉○○村○○路91巷6弄12
                        號之4
            庚    ○  住嘉義縣義竹鄉六桂村義竹273號
上 列 一人
訴訟代理人  甲    ○  住同上
被上訴  人  辰 ○ ○  住臺南縣北門鄉保吉村蚵寮58號
            Ｄ○○○  住高雄市○○區○○里○○街92號7樓之2
            Ｅ ○ ○  住基隆市○○區○○里○○路1巷12號
            乙○○○  住高雄縣湖內鄉○○村○○路○段576
                        巷9號
            Ｆ○○○  住基隆市○○區○○里○○○路266號
            子 ○ ○  住高雄市○○區○○里○○○路243巷16
                        之3號
            玄 ○ ○  住高雄市○○區○○里市○○路443巷1號
            黃 ○ ○  住高雄縣鳳山市○○里○○路162號
            宇 ○ ○  住高雄市○○區○○里○○路23號
            天 ○ ○  住高雄市○○區○○里○○路172號
            Ａ ○ ○  住臺北市○○區○○里○○○路4號6樓之
                        9
            卯 ○ ○  住高雄市○○區○○里○○○路71號
上列一  人
訴訟代理人  Ｂ ○ ○  住嘉義縣義竹鄉六桂村義竹293號
共      同
訴訟代理人  葉 天 祐  律師
被  上訴人  午 ○ ○  住嘉義縣義竹鄉六桂村義竹261號
被上訴  人  申 ○ ○  住臺南縣鹽水鎮義稠里義稠75號之11
兼上列一人
訴訟代理人  己 ○ ○  住臺南縣鹽水鎮義稠里義稠75號之11
被上訴人    Ｃ ○ ○  住嘉義縣義竹鄉六桂村義竹268號訴
上列一  人
訴訟代理人  癸 ○ ○  住嘉義縣義竹鄉義竹村108號之117
上列當事人間請求分割共有物事件，上訴人對於中華民國九十七
年十一月二十五日臺灣嘉義地方法院第一審判決（九十七年度訴
字第五八八號）提起上訴，本院於九十九年三月九日言詞辯論終
結，判決如下：
    主      文
上訴駁回。
原判決主文欄第四行關於分歸「翁通逢」之記載，應更正為「地
○○」。
第二審訴訟費用由上訴人負擔。
    事實及理由
壹、按當事人於訴訟程序進行中死亡者，應由其繼承人承受訴訟
    ，他造當事人亦得聲明承受訴訟。民事訴訟法第一百六十八
    條、第一百七十五條第一、二項定有明文。本件原審被告翁
    通逢於民國九十七年六月二日死亡，其繼承人長子地○○已
    於九十八年二月十八日就翁通逢所有坐落嘉義縣義竹鄉○○
    段一三八地號田地應有部分三二分之一辦理遺產分割登記完
    畢，業據提出翁通逢之除戶戶籍謄本、繼承人之戶籍謄本、
    土地登記謄本及異動索引為證（見本院卷(一)第一一九至一二
    二頁），並具狀向本院聲明由地○○承當訴訟。查原審被告
    翁通逢死亡後，其繼承人雖未向原審法院聲明承受訴訟，惟
    因翁通逢有委任訴訟代理人，依民事訴訟法第一百七十三條
    規定，並不發生訴訟程序當然停止之情形。原審判決後原告
    提起上訴，則應視為訴訟程序當然停止之事由發生在上訴之
    後，嗣地○○已辦理遺產分割登記完畢，為繼受訴訟標的之
    法律關係之人，因本件為分割共有物事件，以土地所有權人
    為訴訟當事人，地○○聲明承當訴訟，兩造並未為反對之意
    思，核無不合。
貳、上訴人主張：坐落嘉義縣義竹鄉○○段一三八地號，地目田
    ，面積○點二三六五公頃（下稱系爭土地）為兩造所共有，
    應有部分各為伊八分之一、被上訴人申○○一一二分之二七
    ，己○○一一二分之一，未○○八分之一，Ａ○○一六分之
    一，午○○、卯○○、Ｃ○○、庚○等四人各二四分之一，
    亥○○、地○○、戌○○、戊○○、巳○○、寅○○、Ｇ○
    ○等七人各三二分之一，丙○○、丁○○、壬○○、丑○○
    、酉○○、宙○○等六人各六四分之一，辰○○、Ｄ○○○
    、Ｅ○○、乙○○○、Ｆ○○○等五人各七二分之一，子○
    ○、玄○○、黃○○、宇○○、天○○等五人各三六○分之
    一，系爭土地並無法令規定或契約約定不得分割之情形，基
    於土地經濟有效利用，實有分割之必要。將系爭土地分成東
    、西兩半，各共有人各一半分靠臺十九線道路旁，另一半分
    在靠「裡地」，價值均等，土地長短適中，可經濟有效利用
    ，被上訴人如要集體出售，較易出售，土地價格也高，系爭
    土地北、東、南三面，雖均面臨道路，但如分割，因有部分
    共有人無法面臨道路，為使分割後各共有人均有出路，故由
    系爭土地中間劃出一條六公尺之道路，供共有人作為通道，
    以利通行。系爭土地中間劃出一條六公尺寬道路，按比例分
    擔後，土地應有部分額面積較大者，負擔較多，應有部分額
    面積小者，負擔較少，是為公正公平，而且符合「分割應兼
    顧全體共有人之利益」之原則，伊所提第五分割方案公平、
    合情、合理。如採原判決附圖方案二所示之分割方法，分割
    後之土地長度太長，被上訴人午○○部分，面臨道路寬度未
    達四公尺，形成畸零地，將來無法申請建築，被上訴人亥○
    ○等二十五人所分配之土地，並未分在一處，無法合併開發
    或使用。現暫保持共有之共有人，將來如不保持共有時，無
    法再行分割，不符合公平原則，原判決採此方案，自有未合
    。因上訴聲明(一)原判決廢棄。(二)兩造共有系爭土地按附
    圖方案五所示方法分割。(三)第一、二審訴訟費用，按兩造
    土地應有部分分比例負擔。
參、被上訴人部分：
(一)被上訴人亥○○、地○○、戌○○、戊○○、丙○○、丁○
    ○、壬○○、丑○○、酉○○、宙○○、巳○○、寅○○、
    Ｇ○○、庚○、辰○○、Ｄ○○○、Ｅ○○、乙○○○、Ｆ
    ○○○、子○○、玄○○、黃○○、宇○○、天○○、Ａ○
    ○、卯○○等二十六人（下稱亥○○等二十六人）辯稱：系
    爭土地因共有人數多，為避免各共有人因持分面積少，致取
    得零細土地而無法利用，共有人儘量集合共同分配，使土地
    能利用，而就系爭土地分成七部分，使分割之土地均能面臨
    省公路，無庸再自留道路而減少分配面積，屬公平合理。保
    持共有之共有人，將來可共同出售或共有人間互相買賣，被
    上訴人午○○分得之編號Ｆ，面臨道路寬度雖未達四公尺，
    但與其毗鄰之編號G，係由其兄弟即被上訴人卯○○所分得
    ，將來分割後仍可解決建築問題，自不能以該個人無法建築
    事由，而影響全體共有人之利益。是以附圖方案二之分割方
    案最為公平可採：本件大部分共有人有部分面積原已不大，
    如再負擔編號9、寬度六公尺、面積三○五平方公尺之道路
    後，所能分配之土地面積將更為減少，自屬不利。另因系爭
    土地與共線道路之路面高低落差達一公尺之大，為能與共線
    道路連接通行，勢必要填土以增加高度始能通行，但填土所
    需花費將高達數十萬元之鉅，對於共有人而言係屬增加負擔
    ，如共有人中有人不願意共同分擔時，將造成困擾，如因此
    無法達成通行時，又將共有人所分配土地分為前面一筆、後
    面一筆，中間之自留道路又有前述之問題，如該問題無法解
    決時，分配之後面土地視同荒廢，而分配之前面土地，因面
    臨臺十九線道路，建築時須預留與道路之距離，將來如要道
    路拓寬時，將發生土地深度不足或建築面積減少之情形。上
    訴人主張附圖方案五之分割方法，自有未當。
    卯○○另具狀主張不同意上訴人主張將編號3、4分配予伊與
    午○○二人共有，不願再為共有關係。
    原審分割方案採用附圖二之分割方法，較為公平合理而可採
    等語。併答辯聲明：(一)上訴駁回。(二)第二審訴訟費用由
    上訴人負擔。
(二)被上訴人Ｃ○○表示同意分割，並請求按被上訴人亥○○等
    人所提附圖方案二之分割方法。餘同被上訴人亥○○等二十
    六人之主張。
(三)被上訴人午○○、己○○、申○○表示同意分割，並請求按
    上訴人所提即附圖方案五分割，午○○表示分割後同意與卯
    ○○保持共有，己○○、申○○請求保持共有，餘同上訴人
    之主張。
肆、本院之判斷：
一、本件上訴人主張：系爭土地為兩造所共有，應有部分為上訴
    人八分之一，被上訴人申○○一一二分之二七，己○○一一
    二分之一，Ａ○○一六分之一，午○○、卯○○、Ｃ○○、
    庚○等四人各二四分之一，亥○○、地○○、戌○○、戊○
    ○、巳○○、寅○○、Ｇ○○等七人各三二分之一，丙○○
    、丁○○、壬○○、丑○○、酉○○、宙○○等六人各六四
    分之一，辰○○、Ｄ○○○、皺翁勝、乙○○○、Ｆ○○○
    等五人各七二分之一，子○○、玄○○、黃○○、翁慧真、
    天○○等五人各三六○分之一等事實，業據提出土地登記謄
    本及地籍圖謄本為證（見原審調卷第一六至二四頁），且為
    被上訴人所不爭執，自堪信為真實。
二、按各共有人得隨時請求分割共有物；又共有物之分割方法，
    不能協議決定者，法院得因任何共有人之聲請，命為原物之
    分配，民法第八百二十三條第一項前段、第八百二十四條第
    二項分別定有明文。本件系爭土地為兩造所共有，其地目為
    田地，屬義竹鄉都市計劃內之土地，使用分區為住宅區，有
    義竹鄉公所都市計畫土地使用分區證明書可稽（見原審調卷
    第二○○頁），當無不能分割之情事；而上訴人主張兩造就
    系爭土地並無訂立不分割之特約，迄無法達成協議分割，復
    為被上訴人所不爭，就分割之方法顯難為一致之協議，則上
    訴人訴請裁判分割，核無不合。
三、惟請求分割共有物之訴，應由法院依民法第八百二十四條命
    為適當之分配，不受任何共有人主張之拘束。法院裁判分割
    共有物，須斟酌各共有人之利害關係、使用情形、共有物之
    性質及價值、經濟效用、符合公平經濟原則，其分割方法始
    得謂為適當。又分割共有物固不受分管契約之拘束，惟盡量
    依各共有人使用現狀定分割方法，以維持現狀，減少共有人
    所受損害，當不失為裁判分割斟酌之一種原則（最高法院九
    十年度台上字第一六○七號、八十二年度台上字第一九九○
    號判決參照）。本院參酌兩造所提如附圖所示分割方案、前
    開土地共有人之意願、土地為都市計劃內之土地，使用分區
    為住宅區性質，暨其整體之利用價值並兼顧使用現狀及分配
    價值平等均衡原則，以如次之理由，認採如附圖方案二所示
    之方法為分割，最為公平允洽：
(一)系爭土地形狀完整，現為空地，東南側面臨臺十九縣一六三
    共線道路（下稱共線道路），與系爭土地落差高度為九十公
    分，北側為同所第一三七地號土地之計畫道路，該計畫道路
    北側現為產業道路等情，業據本院及原審履勘現場查明屬實
    ，製有勘驗筆錄、現場圖及現場照片在卷可稽，原審並囑託
    嘉義縣朴子地政事務所勘測現場，亦有九十七年五月一日複
    丈成果圖一份在卷可稽（見原審卷(一)第一五八至一六四頁、
    本院卷(一)第一二八至一三八頁）。
(二)上訴人於原審主張如附圖所示方案一（見原審卷(一)第一九○
    頁），惟系爭土地之北側雖有產業道路，但中間尚隔有尚未
    開闢之計劃道路即同段一三七地號土地（與本件共有人不同
    ），無法連接通行，而系爭土地現時僅有東南側之共線道路
    可供通行。依該方案，係將東南側面臨共線道路之土地即編
    號1至4部分，分別分歸被上訴人申○○、己○○、上訴人、
    被上訴人午○○、卯○○等人取得，而將被上訴人亥○○等
    二十五人分配在裡地之編號6、7、8所示土地，均未面臨共
    線道路，二者已難謂公允，又裡地雖留有編號9所示六公尺
    寬度、面積三百零五平方公尺之道路，由兩造按原應有部分
    比例保持共有，然已為被上訴人亥○○等二十六人所反對，
    此方案顯僅對少數共有人有利，且因留設上述共有道路將減
    損各共有人原得分配之應有面積，保持共有亦有違多數共有
    人之意願，自不足採。
(三)被上訴人亥○○等二十六人於原審提出之分割方案即附圖方
    案二（見原審卷(一)第一八九頁），各共有人分得之土地均得
    面臨共線道路，復無另闢道路用地之必要，上訴人與被上訴
    人分得之土地位置、形狀均大致相同，所分得之土地價值應
    屬相當，顯能兼顧各共有人間公平合理之原則，且對於共有
    之土地能發揮有效之利用，且為本件共有人中有二十七人（
    即被上訴人亥○○等二十六人以及被上訴人Ｃ○○共計二十
    七人），占有系爭土地應有部分二分之一以上（系爭土地總
    面積為○點二三六五公頃，而同意方案二之共有人面積合計
    ○點一三七九五八公頃，占總面積之百分之五八點三三），
    均同意原審判決之分割方案。本院審酌上情及各共有人之利
    害關係、使用情形、共有物之性質及價值、經濟效用等情況
    ，認原審判決所定之分割方案應符合公平經濟原則，其分割
    方法尚屬適當、公允。至被上訴人午○○主張依此方案其分
    得編號Ｆ部分土地，面臨道路寬度未達四公尺，形成畸零地
    ，將來無法申請建築云云，然分割土地時，除應使各共有人
    所分配之土地臨接道路俾便出入外，更應兼使分配臨路之寬
    度與各共有人原有基地面積之比例相當，始屬公平（最高法
    院九十七年度台上字第三九一號判決意旨參看）。查午○○
    應有部分之土地，本屬不大，又因地形關係，依其應有部分
    之面積，無從令其得分配面臨共線道路有四公尺寬度，是被
    上訴人午○○此部分之主張，殊難採憑。
(四)被上訴人Ｃ○○於原審所主張分割方案如附圖所示方案三所
    示（見原審卷(一)第二○四頁），惟將系爭土地細分為三十筆
    ，且除編號1至6所示部分土地之共有人面臨共線道路外，其
    餘編號7至30所示土地則均未面臨共線道路，編號31所示之
    共用道路，亦有如方案一所示之缺失及不利益，為多數共有
    人所反對，且Ｃ○○於本院亦不再主張此方案，則此方案並
    非適宜之分割方法，為無可採。
(五)被上訴人亥○○等二十六人於本院雖另提如附圖所示方案四
    （見本院卷(一)第二二九、二三四頁），惟該分割方案，除編
    號6至7所示部分土地之共有人面臨共線道路外，其餘編號1
    至4所示土地則均未面臨共線道路，編號9所示之共用道路，
    亦有如方案一所示之缺失及不利益，亦難認係對於多數共有
    人有利之分割方案，且被上訴人亥○○等二十六人於本院九
    十九年一月十二日言詞辯論時表示不再主張該分割方法，是
    該方案亦非適宜之分割方法。
(六)上訴人於本院所提如附圖所示方案五（見本院卷(一)第二五七
    、二六八頁），經查：
  1.本件共有人數達三十一人，且大部分共有人應有部分面積原
    已不大，如須再負擔編號9、寬度六公尺、面積三百零五平
    方公尺之道路後，共有人將減少分配土地面積，難謂對於多
    數共有人有利，又將系爭土地分成東、西兩半，西半邊較方
    正，分由被上訴人亥○○等，東半邊較不方正，分由其餘被
    上訴人及上訴人，再將各共有人，各一半分靠臺十九線道路
    旁，各一半分在靠「裡地」云云，將使各共有人分得土地分
    散兩處，管理不易，難將土地合併利用。
  2.又因系爭土地與共線道路之路面高低落差達一公尺之大，為
    能與共線道路連接通行，勢必要填土以增加高度始能通行，
    但填土所需花費依被上訴人亥○○等二十六人所稱將高達數
    十萬元之鉅，姑不論填土所需花費是否高達數十萬元，惟無
    法否認共有人間勢必需額外支出前開填土費用，對於共有人
    而言，難認未增加其等之負擔，倘共有人中有人不願意共同
    分擔時，將造成困擾，如因此無法達成通行時，則分配在後
    面之土地將難以利用。
  3.被上訴人卯○○具狀表示不同意將編號3、4分配予其與午○
    ○二人共有，不願再為共有關係，則此方案勢必造成午○○
    、卯○○分別分得編號3、4土地，或面臨共線道路，或僅面
    臨六公尺之道路，造成價值不相當之情形。對分得編號4之
    共有人，亦有不公平之情形。且此方案亦為被上訴人亥○○
    等二十六人及Ｃ○○等均表反對。則此方案並非適宜之分割
    方法，為無可採。
伍、綜上所述，上訴人主張為系爭土地共有人，依民法第八百二
    十三條規定請求判決分割共有系爭土地，就分割方案以原判
    決後附複丈結果圖二分割方案，各共有人分得之土地均得面
    臨共線道路，復無另闢道路用地之必要，且所分得之土地位
    置、形狀均大致相同，其土地價值亦屬相當，較能兼顧各共
    有人間公平合理之原則，且對於共有之土地能發揮有效之利
    用，應較為公平合理而可採。原判決以之為分割方案，於法
    並無違誤。上訴意旨指摘原判決不當，求予廢棄改判，為無
    理由，應予駁回。
陸、又原審被告翁通逢於九十七年六月二日死亡，地○○已於九
    十八年二月十八日就翁通逢所有應有部分辦理遺產分割登記
    完畢，原判決及附圖關於此部分之記載，自應併予更正。本
    件事實已臻明確，兩造其餘攻擊防禦方法及證據資料，核與
    判決結果不生影響，無一一論述必要，併予敘明。
柒、據上論結，本件上訴為無理由，依民事訴訟法第四百四十九
    條第一項、第七十八條，判決如主文。
中    華    民    國    99    年    3     月    23    日
                  民事第一庭    審判長法  官  丁振昌
                                      法  官  林永茂
                                      法  官  高明發
上為正本係照原本作成。
如對本判決上訴，須於判決送達後20日內向本院提出上訴狀，未
表明上訴理由者，應於上訴後20日內，向本院提出理由書（須附
繕本）。依法須繳納裁判費並應委任律師為訴訟代理人，始得上
訴。
中    華    民    國    99    年    3     月    24    日
                                      書記官  王全龍
【附記】
民事訴訟法第466條之1：
(1)對於第二審判決上訴，上訴人應委任律師為訴訟代理人。但上
  訴人或其法定代理人具有律師資格者，不在此限。
(2)上訴人之配偶、三親等內之血親、二親等內之姻親，或上訴人
  為法人、中央或地方機關時，其所屬專任人員具有律師資格並
  經法院認為適當者，亦得為第三審訴訟代理人。
民事訴訟法第466條之2第1項：
  上訴人無資力委任訴訟代理人者，得依訴訟救助之規定，聲請
  第三審法院為之選任律師為其訴訟代理人。

司法院資訊處製作；財團法人民間司法改革基金會備份。
